【裁判字號】    88,訴,2513
【裁判日期】    891127
【裁判案由】    殺人未遂
【裁判全文】
臺灣高雄地方法院刑事判決                        八十八年度訴字第二五一三號
    公  訴  人  臺灣高雄地方法院檢察署檢察官
    被      告  甲○○
    指定辯護人  本院公設辯護人丁○○
右列被告因殺人未遂案件，經檢察官提起公訴（八十八年度偵字第二八七０七號），
本院判決如左：
    主    文
甲○○無罪。
    理    由
一、公訴意旨略以：被告甲○○於民國八十八年十一月二十八日凌晨二時五分許，酒
    後至高雄市○○○路一八五號乙○○經營之麵攤鬧事，適被害人丙○○即高雄市
    政府警察局復興派出所員警巡邏經過該處，乙○○即向之求救，被害人乃上前要
    求被告離開，被告不從，二人發生拉扯，被告竟基於殺人之犯意，隨手持麵攤上
    之菜刀猛砍被害人之頭部，造成被害人之額骨開放性骨折，被告隨即為趕至現場
    之員警制伏，被害人經送醫救治，始倖免於死亡，因認被告犯有刑法第二百七十
    一條第二項、第一項之殺人未遂罪嫌云云。
二、按心神喪失人之行為，不罰；又被告行為不罰者，應諭知無罪之判決，刑法第十
    九條第一項、刑事訴訟法第三百零一條第一項分別定有明文。本件公訴人認被告
    涉犯殺人未遂罪嫌，係以右揭事實業據證人乙○○於警訊中證述明確，並有菜刀
    一把扣案可證及阮綜合醫院診斷證明書一紙附卷可稽為其主要論據。惟訊據被告
    堅詞否認有公訴人所指之殺人未遂罪嫌，辯稱：「我沒有殺人的故意，是因為當
    時錢借朋友，被朋友陷害，因偽造貨幣罪被法院判刑，心情很委屈，一時心情不
    好才喝醉酒，當時神智不情，不知道為何會走到麵攤。我與被害人互不認識，也
    沒有仇怨。不知為何會持刀砍殺被害人。」等語。經查：質之證人乙○○即麵攤
    老闆於本院調查時到庭證稱：「被告喝醉酒看起來意識不清，被告邊走邊叫並至
    我的麵攤，因警察局距我的麵攤約一百公尺，警察局內員警有聽到，因被告一直
    喊叫，防礙我做生意，我就打電話報警，警察有來處理，當時被告意識不清，並
    與警察爭吵。被告當時有被推倒地上，之後又有好幾個警察過來處理，說要把被
    告抬到派出所，突然被告爬起來，拿起我麵攤上菜刀，砍傷警察。之後警察受傷
    被送醫急救，被告砍完之後就又醉倒在地上，不醒人事。其他警員就把被告抬至
    派出所了。當時狀況據我判斷，被告反應遲鈍，意識並不正常。」（見本院八十
    九年四月十八日訊問筆錄）、證人江志青即在現場處理員警亦到庭證述：「我們
    看到被告在麵攤裡面想把被告拉出來，到麵攤門口時，我看到被告自然而然倒下
    來，我們三人也搬不動。當時丙○○已下班，我就跟丙○○表示，被告可能已經
    酒醉，由我們叫巡邏車來處理就好。之後丙○○去騎機車時，我們沒有注意已酒
    醉倒地之被告突然爬起來，因當時被告倒在麵攤附近，可能就順手拿起麵攤上的
    刀子跨一、二步往丙○○砍去。當時丙○○沒有穿制服，但有騎警用機車。我們
    來不及阻止，被告就已砍下，我們合力撲向被告把他制伏，被告又睡著了。巡邏
    車先把丙○○送醫，留下二名警員，加上我及樊世昌共四人合力把被告扶至派出
    所。被告至派出所還繼續睡，是我把被告搖醒，問他可否作筆錄。被告醒時沒有
    問我為何會至派出所，他表示頭很疼。」（見本院八十九年二月十五日筆錄）等
    語，及被害人丙○○於本院調查時到庭陳稱：「當時被告已經非常醉了，在他身
    上有聞到非常濃的酒味。因當時還有人在吃麵，我看到以為沒有什麼，我正要離
    開，被告就拿著刀子跑出，來因為我與被告的距離很近，我一轉身，被告持刀子
    砍過來時，我以安全帽擋住，還是有被砍到，我就把刀子從被告手中奪下，被告
    就倒在地上，沒有睡著，以目測來說已相當的醉了。」（見本院八十九年八月九
    日訊問筆錄）等情，參以被告於酒醒後（即案發後約四、五小時），經警員測試
    其呼氣酒精濃度仍高達一．四０ＭＧ／Ｌ，超出標準值０．二五ＭＧ／Ｌ數倍，
    有酒精測定值表一紙附於警卷可按，堪認當時被告之精神及意識狀況確係不佳，
    復經本院依職權送請高雄市立凱旋醫院函詢有關酒精測試為一．四０ＭＧ／Ｌ回
    溯四小時，前人之精神狀態及對外界反應能力，經該院於八十九年二月二十一日
    以八九高市凱醫防治字第七０六號函覆：「若以呼氣酒精測試值一．四０ＭＧ／
    Ｌ追溯四小時前之血液酒精濃度為三百四十ＭＧ／ＤＬ，相當於呼氣酒精濃度為
    一．七０ＭＧ／Ｌ，而血液酒精濃度值位於三百至三百九十九ＭＧ／ＤＬ時，個
    案多半已意識不清，甚至達僵木狀態。」，有該函附卷可稽，足見被告案發當時
    之精神狀態殊與常人有異，對於外界事務係全然缺乏知覺理會及判斷作用，而無
    自由決定意思之能力，應已達心神喪失之程度，殆堪認定，是被告辯稱係因喝醉
    酒不知為何會持刀砍人云云，尚非不足採信。
三、次按學說上所稱之「原因上自由行為」，係指行為人對於犯罪事實之發生已存有
    故意，或其平日即有實施某種惡行之習慣，其復利用自行達於酒醉，以陷入心神
    喪失或精神耗弱之狀態，再利用此狀態以促使犯罪構成要件實現，自不得因其於
    行為時係處於心神喪失或精神耗弱狀態，而主張免責或減輕其刑責；又故如被告
    於尚未飲酒之先，即已具有犯罪之故意，其所以飲酒至醉，實欲憑藉酒力以增加
    其犯罪之勇氣者，固不問其犯罪時之精神狀態如何，均應依法處罰，假如被告於
    飲酒之初，並無犯罪之意圖，祇因偶然飲酒至醉，以致心神喪失，或精神耗弱而
    陷於犯罪，即難謂其心神喪失之行為仍應予以處罰，或雖係精神耗弱亦不得減輕
    其刑（最高法院二十八年上字第三八一六號著有判例可資參照）。經查，被告因
    為當時錢借朋友，被朋友陷害，因偽造貨幣罪被法院判刑，心情很委屈，一時心
    情不好才喝醉酒，當時神智不情，不知道為何會走到麵攤，及不知為何會持刀砍
    殺被害人，已如前述，應堪認被告並非於飲酒之前即有具有殺害被害人之意圖，
    又參以被告與被害人間素未認識，更無任何仇隙，實無萌生殺意之必要，再者現
    場為麵攤，屬公共場所，且當時尚有員警數名在場，則被告縱屬至愚，亦無當眾
    行兇之理，益徵被告並無殺人之犯意甚明，此外，復查無其他積極證據足以證明
    被告於平日即有加惡害或施暴行於他人之習慣，按諸前開判例之說明，核被告上
    述所為，顯係屬心神喪失人之行為，復揆諸首揭法條之說明，其行為自屬不罰，
    依法自應諭知被告無罪之判決。
據上論斷，應依刑事訴訟法第三百零一條第一項，刑法第十九條第一項，判決如主文
。
中    華    民    國      八十九      年     十一     月     二十七     日
                                臺灣高雄地方法院刑事第七庭
                                    法  官  蔡  正  雄
右正本證明與原本無異。
如不服本判決，應於判決送達後十日內，向本院提出上訴狀。
                                    書記官  許  雅  惠
中    華    民    國      八十九      年     十一     月     二十七     日


司法院資訊處製作；財團法人民間司法改革基金會備份。
